【裁判字號】    98,上,404
【裁判日期】    980630
【裁判案由】    塗銷抵押權設定
【裁判全文】
臺灣高等法院民事判決                   98年度上字第404號
上  訴  人  甲○○
訴訟代理人  王永春律師
被上  訴人  乙○○
上列當事人間塗銷抵押權設定事件，上訴人對於中華民國98年3
月25日臺灣板橋地方法院97年度訴字第1871號第一審判決提起上
訴，本院於民國98年6 月23日言詞辯論終結，判決如下：
    主  文
原判決廢棄。
被上訴人應將上訴人所有臺北縣永和市○○段七０四地號土地應
有部分五分之一，及其上臺北縣永和市○○段五四０建號（門牌
號碼：臺北縣永和市○○路八十八號五樓）建物所有權全部，以
臺北縣中和地政事務所九十三北中地登字第四０五二八０號收件
，於民國九十三年十月二十六日登記，存續期間自民國九十三年
十月二十五日起至民國九十四年一月二十五日止，本金最高限額
新台幣壹佰捌拾萬元之抵押權予以塗銷。
第一、二審訴訟費用由被上訴人負擔。
    事實及理由
一、上訴人主張：伊之夫吳信理為向蔡雅雯購買臺北市○○區○
    ○段6 小段367 地號土地應有部分7 分之1 ，及其上建物臺
    北市○○○路○ 段181 巷7 弄23號7 樓所有權全部（下稱台
    北忠孝東路房地），透過其兄吳信道於民國（下同）93年10
    月26日以原判決附表1 之本票，及邀伊擔任連帶保證人，並
    由伊簽發原判決附表2 之本票予被上訴人，再以伊所有臺北
    縣永和市○○段704 地號土地應有部分5 分之1 、其上臺北
    縣永和市○○段540 建號（門牌號碼：臺北縣永和市○○路
    88號5 樓）建物所有權全部（下稱永和信義路房地），設定
    本金最高限額新台幣（以下同）1,800,000 元之第二順位抵
    押權（下稱系爭抵押權）予被上訴人以為擔保，向被上訴人
    借款3,000,000 元，經被上訴人預扣利息400,000 元後，直
    接將借款2,600,000 元交付蔡雅雯。蔡雅雯於93年10月27日
    移轉台北忠孝東路房地予吳信理後，吳信理再於93年11月2
    日設定第二順位抵押權予被上訴人以為共同擔保。嗣吳信理
    於95年5 月11日、96年1 月19日先後以現金及原判決附表3
    之支票清償借款各1,000,000 元予被上訴人，台北忠孝東路
    房地再遭拍賣，被上訴人參與分配得案款1,757,451 元，上
    開借款債務全部清償，系爭抵押權存續期間內亦無其他擔保
    之債權發生，爰依民法第767 條中段規定，請求被上訴人塗
    銷系爭抵押權等語。
二、被上訴人以：上訴人於93年10月26日由吳信道陪同，向伊借
    款1,500,000 元，並交付原判決附表2 之本票予伊以為擔保
    ，伊先交付400,000 元予上訴人，嗣上訴人設定系爭抵押權
    予伊，伊再交付1,100,000 元予上訴人之代理人吳信道，其
    後上訴人未依約清償借款，不得請求塗銷系爭抵押權等語，
    資為抗辯。
三、原審駁回上訴人之訴，上訴人不服，提起上訴，聲明求為：
    (一)原判決廢棄；(二)被上訴人應塗銷系爭抵押權。被上訴人則
    答辯聲明求為駁回上訴。
四、本院得心證之理由如下：
  (一)上訴人主張：伊之夫吳信理為向蔡雅雯購買台北忠孝東路房
    地，透過其兄吳信道於93年10月26日持原判決附表1 所示本
    票，向被上訴人借款3,000,000 元，經被上訴人預扣利息
    400,000 元後，直接將借款2,600,000 元交付蔡雅雯，嗣蔡
    雅雯於93年10月27日移轉台北忠孝東路房地予吳信理，吳信
    理再於93年11月2 日設定第二順位抵押權予被上訴人，以擔
    保上開借款債務，其後吳信理於95年5 月11日、96年1 月19
    日分別以現金及原判決附表3所示支票清償借款各1,000,000
    元，且台北忠孝東路房地遭拍賣，被上訴人參與分配得案款
    1,757,451 元，吳信理之借款債務全部清償等語，提出收據
    、支票、原法院96年度重訴字第1355號民事判決書、確定證
    明書、約定書、異動索引表、土地登記申請書、原法院94年
    度執字第41689 號強制執行事件96年5 月7 日分配表為證（
    原審卷第6 至9 、63至65、72至79、120 至128 頁），及援
    引上訴人於原法院97年度訴字第1900號兩造間債務人異議之
    訴事件提出之戶籍謄本為證（該卷第20、21頁），為被上訴
    人所不爭執，堪信為真正。
  (二)上訴人主張：伊就上開借款債務，擔任吳信理之連帶保證人
    ，而簽發原判決附表2 之本票予被上訴人，並設定系爭抵押
    權予被上訴人以為擔保等語。被上訴人則抗辯：上開本票及
    系爭抵押權係擔保上訴人向伊借款1,500,000 元，與吳信理
    之借款債務無關云云。查：
  1.上訴人於93年10月26日簽發原判決附表2 之本票予被上訴人
    ，並設定系爭抵押權予被上訴人等事實，有上訴人提出之土
    地及建物登記謄本（原審卷第11至14頁）、上訴人援引其於
    原法院97年度訴字第1900號事件提出之本票（原審卷第53頁
    ）；被上訴人提出之抵押權設定契約書（原審卷第42頁），
    及台北縣中和地政事務所97年9 月4 日北縣中地登字第0970
    013027號函（原審卷第26至33頁）可稽，堪予認定。又上訴
    人簽發原判決附表2 本票之原因關係，不能排除係上訴人連
    帶保證吳信理之借款債務，或上訴人另向被上訴人借款之可
    能性。再揆之系爭抵押權設定契約書、登記謄本記載系爭抵
    押權存續期間自93年10月25日起至94年1 月25日止，擔保上
    訴人對被上訴人之債務，但未明定債務種類，亦無法排除系
    爭抵押權擔保上訴人就吳信理借款債務所負之連帶保證責任
    所生之債務，或擔保上訴人另對被上訴人負擔之借款債務之
    可能性。故無從徒憑上訴人有簽發本票及設定系爭抵押權擔
    保其對被上訴人所負債務之事實，推論上訴人向被上訴人借
    貸1,500,000 元。
  2.上開吳信理清償借款1,000,000 元予被上訴人，經被上訴人
    於95年5 月11日出具之收據，記載「收到吳信理、甲○○設
    定借款1,000,000 元整」字樣（原審卷第5 項），顯示吳信
    理於95年5 月11日清償被上訴人借款1,000,000 元，該借款
    債務係由吳信理及上訴人設定之抵押權共同擔保，與被上訴
    人所稱系爭抵押權與吳信理之借款債務無關云云，互有扞格
    。被上訴人雖辯稱：「因為他們（指吳信理、上訴人）是夫
    妻，吳信道說怎麼寫都沒有關係，而且兩邊的借款也都可以
    還，我只管有收到這麼多錢，其他的內容我不管」云云（原
    審卷第46頁），惟吳信理與上訴人如對被上訴人各負
    3,000,000 元、1,500,000 元借款債務，並各別以不動產抵
    押擔保，被上訴人受領該1,000,000 元時，當於收據上確定
    該款項用以清償何筆債務，以免各抵押權所擔保之債務餘額
    產生爭議，可見被上訴人之辯解違反常理，難以採信。
  3.被上訴人於原法院97年度訴字第1900號事件97年10月15日言
    詞辯論期日陳述：「被告（指上訴人）借款3,000,000 元，
    交付方式為銀行本票2,600,000 元，餘400,000 元係交付現
    金。台北地院分配表異議之訴新台幣3,000,000 元整的部分
    就是本案的3,000,000 元。」（見該卷第46頁，影本併於本
    案）。而所謂「台北地院分配表異議之訴」，指原法院96年
    度重訴字第1355號吳信理與被上訴人間就拍賣台北忠孝東路
    房地抵押物強制執行事件之分配表異議之訴，有上訴人提出
    之民事判決書可稽（原審卷第54至57頁）。可見被上訴人自
    承其自始僅出借3,000,000 元予吳信理，並無另出借
    1,500,000 元予上訴人，且設定台北市○○○路抵押權及系
    爭抵押權之目的均在擔保此3,000,000 元債務之事實。
  4.綜上，上訴人主張其擔任吳信理對被上訴人之借款債務之連
    帶保證人，因而簽發原判決附表2 之本票，及設定系爭抵押
    權予被上訴人以為擔保乙節，堪信屬實。被上訴人抗辯上訴
    人係因向其借款1,500,000 元而簽發該本票及設定系爭抵押
    權云云，尚非可採。則吳信理對被上訴人之借款債務已全部
    清償，上訴人之連帶保證責任因而消滅，被上訴人就原判決
    附表2 本票之票款債權，即因原因關係債權消滅而隨之消滅
    ，系爭抵押權所擔保此筆債務亦不存在。
  (三)退步言，縱令被上訴人抗辯上訴人簽發原判決附表2 之本票
    ，及設定系爭抵押權，係為擔保上訴人向伊借款1,500,000
    元乙節屬實。惟按民法第474 條第1 項規定：「稱消費借貸
    者，謂當事人一方移轉金錢或其他代替物之所有權於他方，
    而約定他方以種類、品質、數量相同之物返還之契約。」，
    上訴人否認被上訴人交付借款1,500,000 元，被上訴人自應
    就交付借款之事實，負證明之責，並於被上訴人為適當之證
    明後，始可據以認定上訴人對被上訴人負有借款債務，並為
    系爭抵押權之擔保所及。經查：
  1.被上訴人於本件抗辯：伊於93年10月26日先交付400,000 元
    予上訴人，嗣上訴人設定系爭抵押權予伊，伊再交付
    1,100,000 元予上訴人之代理人吳信道云云。嗣於98年4 月
    23日在本院98年度上字第136 號事件（即原法院97年度訴字
    第1900號事件之第二審）陳稱：伊於93年10月26日一次交付
    1,500,000 元予上訴人之代理人吳信道云云（見該卷第42頁
    反面），前後不一。
  2.被上訴人未舉任何證據證明其交付借款400,000 元予上訴人
    之事實。又被上訴人主張伊於93年10月26日自其帳戶提領現
    金1,100,000 元等語，提出存摺為證（原審卷第39頁），但
    僅能證明此提款之事實，不能證明其將所提款項交付上訴人
    。
  3.被上訴人抗辯：上訴人因上班沒空，委由吳信道於93年10月
    26日收取借款1,100,000 元云云，提出吳信道出具之收據為
    證（原審卷第41頁）。惟上訴人主張伊於93年10月26日休特
    別休假等語，提出出勤記錄為證（原審卷第97頁），被上訴
    人陳稱上訴人因上班而委託吳信道收取借款云云，已難採信
    。又上開收據未記載代理意旨，且吳信道於原法院97年度訴
    字第1900號事件證稱：「這是被上訴人要求我這麼寫，被上
    訴人才願意將3 百萬借給我們，付給蔡雅雯，實際上我們並
    沒有拿到150 萬元..  我們要先借錢給蔡雅雯後，才能辦理
    過戶，且借款金額也不夠。因為這是被上訴人的要求，不然
    不借給我們錢，且時間緊迫。」（見該卷第80、81頁），否
    認代理上訴人受領被上訴人交付之借款1,100,000 元。此外
    ，縱令吳信道表明代理上訴人收取1,100,000 元，但上訴人
    否認授權吳信道，被上訴人亦未舉證證明吳信道有權代理，
    無從認定該收款行為之效力及於上訴人。
  4.綜上，被上訴人未舉證證明交付借款1,500,000 元予上訴人
    之事實，兩造間不存在此筆消費借貸關係，則上訴人簽發原
    判決附表2 本票之原因關係不存在，被上訴人無從取得票款
    債權，系爭抵押權所擔保此筆債務亦不成立。
  (四)系爭抵押權所擔保之債務，如係上訴人連帶保證吳信理對被
    上訴人之借款債務，該債務業已消滅；如係上訴人對被上訴
    人之借款債務，該債務尚未發生，被上訴人復未主張系爭抵
    押權存續期間有其他可受擔保之債務發生並存在，則系爭抵
    押權因所擔保之債權確定不存在而失效，但系爭抵押權之登
    記狀態妨礙上訴人對永和信義路房地之所有權能，上訴人依
    民法第767 條中段規定，請求被上訴人塗銷系爭抵押權，尚
    非無據。
五、綜上所述，上訴人本於民法第767 條中段規定，請求被上訴
    人塗銷系爭抵押權，為有理由，應予准許。原審為上訴人敗
    訴之判決，尚有未洽。上訴意旨指摘原判決不當，求予廢棄
    改判，為有理由，爰由本院予以廢棄改判如主文第2 項所示
    。
六、兩造其餘攻擊、防禦方法及提出之證據，經本院審酌後，認
    與判決結果無礙，爰不一一論述。
七、據上論結，本件上訴為有理由，依民事訴訟法第450 條、第
    78條，判決如主文。
中    華    民    國    98    年    6     月    30    日
                    民事第四庭
                        審判長法  官  張劍男
                              法  官  彭昭芬
                              法  官  翁昭蓉
正本係照原本作成。
如不服本判決，應於收受送達後20日內向本院提出上訴書狀，其
未表明上訴理由者，應於提出上訴後20日內向本院補提理由書狀
（均須按他造當事人之人數附繕本）上訴時應提出委任律師或具
有律師資格之人之委任狀；委任有律師資格者，另應附具律師資
格證書及釋明委任人與受任人有民事訴訟法第466條之1第1項但
書或第2項（詳附註）所定關係之釋明文書影本。
中    華    民    國    98    年    6     月    30    日
                              書記官  張淑芬
附註：
民事訴訟法第466條之1（第1項、第2項）：
對於第二審判決上訴，上訴人應委任律師為訴訟代理人。但上訴
人或其他法定代理人具有律師資格者，不在此限。
上訴人之配偶、三親等內之血親、二親等內之姻親，或上訴人為
法人、中央或地方機關時，其所屬專任人員具有律師資格並經法
院認為適當者，亦得為第三審訴訟代理人。

司法院資訊處製作；財團法人民間司法改革基金會備份。
